ACORDAO-COMPLETO-2377288

ACÓRDÃO 2929/2019 ATA 47/2019 - PLENÁRIO

VISTOS, relatados e discutidos estes autos de embargos de declaração opostos ao Acórdão 2079/2019-TCU-Plenário, alusivo a revisão de ofício de ato de admissão editado pelo Senado Federal,
ACORDAM os Ministros do Tribunal de Contas da União, reunidos em sessão do Plenário, com fulcro nos arts. 32 e 34 da Lei 8.443/1992, e diante das razões expostas pelo Relator, em:
9.1. conhecer dos embargos de declaração apresentados pela sra. Silvia Andrea Cupertino para, no mérito, rejeitá-los;
9.2. dar ciência desta deliberação à embargante e ao Senado Federal.

Embargos de declaração contra acórdão que reviu de ofício deliberação, cancelando o registro de ato de admissão e determinando o sobrestamento do feito até o desfecho de processo judicial.

Senado Federal.

3. Interessados/Responsáveis/Recorrentes:
3.1. Interessada: Silvia Andrea Cupertino (XXX.127.161-XX)
3.2. Recorrente: Silvia Andrea Cupertino (XXX.127.161-XX).

13.1. Ministros presentes: José Mucio Monteiro (Presidente), Walton Alencar Rodrigues, Benjamin Zymler (Relator), Augusto Nardes, Aroldo Cedraz e Ana Arraes.
13.2. Ministros-Substitutos convocados: Augusto Sherman Cavalcanti e Marcos Bemquerer Costa.
13.3. Ministro-Substituto presente: André Luís de Carvalho.

ACORDAO-COMPLETO-2392189

Acórdão 130/2020 - Plenário

BENJAMIN ZYMLER

Ministro Benjamin Zymler.

Na sessão ordinária de 4/9/2019, este Colegiado, por meio do Acórdão 2.079/2019, proferido em revisão de ofício, tornou sem efeito, em relação à sra. Silvia Andrea Cupertino, o Acórdão 19/2015-TCU-Primeira Câmara, para cancelar o registro de seu ato de admissão pelo Senado Federal. Paralelamente, determinou o sobrestamento do processo até o encerramento definitivo da Ação Ordinária 17965-88.2012.4.01.3400, proposta junto à 22ª Vara Federal de Brasília.
2.	A deliberação decorreu da perda de eficácia da decisão judicial, ainda não transitada em julgado, que assegurara a continuidade da interessada no respectivo concurso público e, em última análise, viabilizara seu ingresso no quadro de pessoal da Casa Legislativa.
3.	Inconformada, a sra. Silvia Andrea Cupertino opõe embargos de declaração, alegando a existência de omissões e obscuridade no julgado (peça 75) .
4.	Conclusivamente, requer a integração do aresto a fim de:
" (i) esclarecer que a manutenção da interessada no exercício de seu cargo [deve se estender] até sentença de mérito trânsita em julgado da ação judicial; (ii) se manifestar sobre quais as medidas a serem tomadas pelo Senado Federal no caso de desfecho final favorável à embargante; e (iii) se pronunciar sobre a boa-fé da embargante bem como a dispensa dessa em devolver os valores percebidos no exercício do cargo na eventualidade do deslinde na ação judicial lhe ser definitivamente desfavorável".
	É o relatório.

João Paulo Amaral Rodrigues (24.867/OAB-DF), representando Silvia Andrea Cupertino.

Não atuou.

EMBARGOS DE DECLARAÇÃO EM ADMISSÃO DE PESSOAL. CANCELAMENTO DO REGISTRO ORIGINALMENTE DEFERIDO, EM REVISÃO DE OFÍCIO, ANTE A PERDA DE EFICÁCIA DA DECISÃO JUDICIAL QUE ASSEGURAVA A CONTINUIDADE DA INTERESSADA NO RESPECTIVO CONCURSO PÚBLICO. AUSÊNCIA DE TRÂNSITO EM JULGADO. SOBRESTAMENTO. ARGUIÇÃO DE OMISSÕES E OBSCURIDADE. CONHECIMENTO. REJEIÇÃO.

ATOS DE ADMISSÃO (ADS)

não atuou.

Cuidam os autos de admissão promovida pelo Senado Federal.
2.	Na sessão ordinária de 4/9/2019, em procedimento de revisão de ofício do Acórdão 19/2015-TCU-Primeira Câmara, este Colegiado houve por bem (Acórdão 2079/2019-TCU-Plenário) :
"9.1. rever parcialmente, de ofício, o Acórdão 19/2015-TCU-Primeira Câmara, para, tornando-o sem efeito em relação à sra. Silvia Andrea Cupertino, cancelar o registro do ato número de controle 30734703-01-2014-000148-4; 
9.2. determinar ao Senado Federal, com fulcro no art. 71, inciso IX, da Constituição Federal, que acompanhe os desdobramentos da Ação Ordinária 17965-88.2012.4.01.3400, proposta junto à 22ª Vara Federal de Brasília, e, sobrevindo decisão judicial transitada em julgado denegatória do pleito formulado pela sra. Silvia Andrea Cupertino, adote as medidas regularizadoras pertinentes, dando imediata ciência a esta Corte a respeito; 
9.3. determinar o sobrestamento da análise da legalidade, para fins de registro, do ato de admissão da sra. Silvia Andrea Cupertino até o trânsito em julgado do processo judicial acima referido".
3.	Tal deliberação decorreu do fato de a interessada, desclassificada ainda na primeira fase do respectivo concurso público, apenas ter participado das fases subsequentes do certame por força de decisão judicial de caráter liminar concedida pelo Tribunal Regional Federal da 1ª Região (peça 53) , a qual, mais tarde, perdeu sua eficácia (peça 54) .
4.	Irresignada, a sra. Silvia Andrea Cupertino opõe embargos de declaração, alegando, em essência, que (peça 75) :
	- "o Acórdão 2079/2019-TCU-Plenário se omitiu em reconhecer a boa-fé da embargante e, assim, assegurar a essa a dispensa de eventual reposição das quantias por ela percebidas ao longo do exercício de seu cargo público";
	- "o Acórdão se mostra eivado de obscuridade na medida em que o uso da expressão 'decisão judicial transitada em julgado' [item 9.2] não corresponde à efetiva intelecção adotada pelo douto Plenário, o qual corresponde, na realidade, a sentença de mérito transitada em julgado"; e
	-  o Acórdão também é omisso quanto aos "atos a serem praticados pelo Senado Federal na hipótese de a embargante ver reconhecido, em grau final e irrecorrível, seu direito à participação e aprovação no certame". 
5.	Assim, requer a integração do Acórdão 2079/2019-TCU-Plenário com os esclarecimentos pertinentes.
6.	Os embargos de declaração preenchem os requisitos de admissibilidade aplicáveis à espécie, podendo, pois, ser conhecidos.
7.	No mérito, entretanto, não há o que reparar ou suprir no aresto atacado.
8.	Quanto ao primeiro quesito, apresenta-se inoportuno e mesmo irrelevante, no atual estágio deste processo, assentar a boa-fé ou não da sra. Silvia Andrea Cupertino no episódio. Com efeito, trata-se de aspecto a ser considerado, se for o caso, no momento em que o Tribunal retomar o exame de seu ato para fins de registro. 
9.	De qualquer modo, a preocupação revelada pela interessada - "a dispensa de eventual reposição das quantias por ela percebidas ao longo do exercício de seu cargo público" - é medida que via de regra se impõe em casos que tais, por corresponder a remuneração à contrapartida da administração pelo efetivo labor prestado pela servidora.
10.	Ademais, até aqui, nada de desabonador foi evidenciado na conduta da embargante, como, aliás, já deixei consignado no seguinte trecho do voto condutor da deliberação atacada:
"35. A propósito, creio não ser demasiado observar, de passagem, que o comportamento da então candidata, ao recorrer à Justiça, não discrepou daquele que seria adotado por qualquer cidadão médio que entendesse ter tido algum direito violado. Naturalmente, ao fazê-lo, assumiu os riscos inerentes a essa opção, mas, nessa hipótese, é função da própria Justiça deliberar em definitivo a respeito."
11.	Relativamente à aventada obscuridade, esta simplesmente inexiste. A "decisão judicial transitada em julgado" referida no item 9.2 do decisum é, fora de dúvida, o pronunciamento judicial que, em caráter irrecorrível, decidir a lide suscitada pela interessada; em outras palavras, é precisamente a sentença de mérito que vier a transitar em julgado. Com a devida vênia, não passa de mero preciosismo a impugnação.
12.	Por fim, também impertinente a segunda omissão apontada no Acórdão, alusiva às providências a cargo do Senado na hipótese de sucesso da servidora em sua ação judicial. Ora, a sra. Silvia Andrea Cupertino já foi admitida, ainda que em caráter precário, no quadro de pessoal do órgão, encontrando-se no efetivo exercício do cargo para o qual concorreu. Assim, em vindo a lograr êxito em seu pleito apresentado em juízo, nenhuma medida adicional substantiva se imporá à administração da Casa. Esta Corte, sim, com o desfecho da ação judicial, deverá apreciar seu ato de admissão para fins de registro, nos termos do art. 71, inciso III, da Constituição Federal.
13.	Rejeito, pois, os embargos.
14.	Diante do exposto, voto no sentido de que o Tribunal adote a deliberação que ora submeto a este Colegiado.
TCU, Sala das Sessões Ministro Luciano Brandão Alves de Souza, em 4 de dezembro de 2019.
BENJAMIN ZYMLER 
Relator